臺灣澎湖地方法院刑事判決　　　　　　　　　　　　　　八十九年度重訴字第四號
　　公　訴　人　臺灣澎湖地方法院檢察署檢察官
　　被　　　告　甲○○
　　選任辯護人　顏福松律師
　　被　　　告　壬○○
　　選任辯護人　洪文佐律師
　　被　　　告　辛○○
　　選任辯護人　林敏澤律師
　　　　　　　　姜宜君律師
　　　　　　　　黃麗潔律師
右列被告因貪污等案件，經檢察官提起公訴（八十九年度偵字第五九、六００號），
本院判決如左：
    主  文
甲○○依據法令從事公務之人員，連續利用職務上之機會，詐取財物，處有期徒刑柒
年陸月，褫奪公權伍年。所得財物新台幣貳拾萬肆仟參佰柒拾元，應予追繳發還被害
人澎湖縣政府，如全部或一部無法追繳發還時，以其財產抵償之。
辛○○共同連續行使公務員明知為不實之事項而登載於職務上所掌之公文書，足生損
害公眾及他人，處有期徒刑壹年肆月，褫奪公權壹年。
壬○○共同連續行使公務員明知為不實之事項而登載於職務上所掌之公文書，足生損
害公眾及他人，處有期徒刑壹年貳月。
    事  實
一、甲○○為澎湖縣沙港國民小學（以下稱乙○○○）校長，辛○○為該校之工友，
    均係依據法令從事公務之人員，壬○○為東榮企業行（以下稱東榮企業）之負責
    人。
（一）緣台灣省教育廳於民國八十三年度補助乙○○○飲用水改善設施經費新台幣（
      下同）四十萬元，迨八十八年五月間甲○○於執行該項經費時，利用職務上之
      機會，竟基於概括犯意，意圖為自己不法之所有，以飲用水改善工程（以下稱
      飲用水工程）為晃，指示不知情之壬○○清理該校大門口前一口舊井來消耗經
      費，並負責取得三家廠商之估價單佯作比價之用，壬○○明知空白估價單有造
      假之虞，仍提供東榮企業、偉恩企業行（下簡偉恩企業，負責人翁平安）及晁
      豎企業有限公司（下稱晁豎企業，負責人黃登翌）等三張之空白估價單予甲○○，該工程壬○○以二十萬元承包施作，甲○○為能詐取差額，遂以虛填施作
      項目為鑿井等工程及提高單價等方式，填具上開三家廠商之估價單，東榮企業
      之估價單即填寫總額四十萬元為最低價得標。迄同年五月下旬工程完工後，壬○○再提供蓋好東榮企業行號章及其私章之空白發票予甲○○，由甲○○偽填
      掘井及材料一式、金額四十萬元等內容，並製作不實之工程承攬單、估（勘）
      驗單，記載：驗收合格、一次付款，付款四十萬元等語，併檢具上開不實之估
      價單、估（勘）驗單及發票等文件，製作不實之經費報銷憑證，並與辛○○犯
      意聯絡及行為分擔，用出納李錫文、主計己○○、總務戊○○之職章於上開
      報銷憑證上，向澎湖縣政府（以下簡稱澎縣府）申請撥付該筆四十萬元之補助
      經費，足以生損害於李錫文、己○○、戊○○及澎縣府。甲○○於同年七月五
      日自該校設在澎湖縣農會湖西分部之帳戶提領出該筆款項（連同其他經費共五
      十四萬三千四百元），除交付現金二十萬元之工程款予壬○○，另支付水井蓋
      及周邊鐵皮架之費用一萬四千八百元予陳家禎外，餘款十八萬五千二百元則與
      該校活動中心二樓增闢廁所一間（下稱廁所工程），計有水電、水泥工、搗擺
      等部分計二十萬元之工程混淆，仍由壬○○負責施作，水電部分由壬○○親自
      施作外，水泥工部分及搗擺部分則由壬○○僱請許狄龍、順利企業行（下稱順
      利企業）施作，完工後再由壬○○向乙○○○請款，再將水泥工、搗擺之報酬
      支付予施作人（許狄龍九萬一千零七十元、順利企業二萬六千二百元），惟水
      泥工（即盥洗室）九萬一千零七十元、搗擺二萬六千二百元，另列入該校幼稚
      園新設開辦費（一百五十萬元之補助款）中重複報銷，計詐領前開飲用水補助
      經費十萬二千四百七十元。
（二）甲○○藉辦理學校行政事務之便，獲悉澎縣府於推廣教學方案上有多項經費補
      助，有兒童讀經研習（以下稱兒童讀經）、縣民教室、傳統藝術教育活動（八
      音班）、八音班、成人基本教育（以下稱成人教育）．．等不同種類之補助，
      竟基於概括犯意，意圖詐取財物，於辦理八十七學年度兒童讀經及縣民教室之
      傳統音樂、傳統藝術與文學創作教授活動時，明知陳玉珍、陳文叔於兒童讀經
      之鐘點費印領清冊上，未授權用印，以及明知柯春財、陳希聖、陳文叔及金生
      忠於「縣民教室」並無擔任教授課程，竟分別製作不實之課程表及鐘點費印領
      清冊，授意辛○○在具領人簽章欄盜蓋陳玉珍、柯春財、陳希聖、陳文叔及金
      生忠之印章，在會辦欄盜蓋出納李錫文、總務主任戊○○、人事主任金生忠及
      主計己○○之職章，製作不實之報銷憑證，據以向澎縣府報銷兒童讀經及縣民
      教室之補助費，足以生損害於陳玉珍等人及澎縣府。其中「兒童讀經」陳文叔
      、陳玉珍授課鐘點費一萬元（陳文叔五千二百元、陳玉珍四千八百元），因由
      學校老師授課，且補助費不多，甲○○於晨會宣示該筆鐘點費納入公積金，以
      供採購物品及教職員會餐等使用，惟「縣民教室」柯春財、陳希聖、陳文叔、
      金生忠並無授課，所編列授課鐘點費各四千元，及外聘指導教師蔡再日、丙○
      之鐘點費各四千元，均未核實發給，除丙○同意放入公積金，蔡再日不清楚已
      否支領該鐘點費外，該項鐘點費二萬四千元，扣除丙○、蔡再日各四千元，甲○○向澎縣府詐取一萬六千元之鐘點費補助款。此外，陳玉珍、己○○、金生
      忠、李錫文、柯春財、陳希聖、戊○○等人未參與八音班表演活動，亦未報支
      該活動之加班費，惟甲○○製作不實之八音表演加班餐點費印領清冊，並授意
      辛○○在粘貼憑證上之印領清冊用印章及職章，偽造陳玉珍等人已支取加班
      費六千二百元（陳玉珍九百元、己○○五百元、金生忠一千二百元、李錫文一
      千元、柯春財一千六百元、陳希聖五百元、戊○○五百元）足以生損害於陳玉
      珍等人並詐取該筆加班費。
（三）甲○○意圖詐取財物，利用澎縣府補助八十七學年度成人教育教學活動之機會
      ，明知該校教師金生忠、己○○、李錫文、柯春財、陳玉珍、陳文叔並無擔任
      教材研讀、才藝研習及藝文研習之教授課程，金生忠、己○○並無加班之事實
      ，竟製作不實之課程表、授課鐘點費及加班餐點費印領清冊附於粘貼憑證上，
      授意由辛○○在上開粘貼憑證上之印領清冊具領人簽章欄盜蓋金生忠等六人之
      印章及會辦人欄盜蓋出納李錫文、人事金生忠、主計己○○之職章，表示金生
      忠（鐘點費一萬零四百元）、己○○（一萬零四百元）、李錫文（二萬八千元
      ）、柯春財（八千八百元）、陳玉珍（一萬零四百元）、陳文叔（一萬零四百
      元）等人已領取鐘點費及金生忠（加班費八百元）、己○○（五百元）等人已
      領取加班費並經相關人員審核無誤，足以生損害於金生忠等人。嗣於八十八年
      六月間，甲○○遂檢具上開不實之憑證及不相干之收據向澎縣府報銷成人教育
      之補助經費十一萬六千四百元，並於同年七月五日，自該校前開公庫帳戶領出
      該筆款項，計詐取上揭虛報金生忠等人之鐘點費七萬八千四百元、加班費一千
      三百元，共七萬九千七百元。
二、案經法務部調查局澎湖縣調查站移送及台灣澎湖地方法院檢察署檢察官自動檢舉
    偵查起訴。
      理  由
壹、訊據被告甲○○、壬○○及辛○○均否認前開犯行，被告甲○○辯稱：飲用水工
    程補助經費四十萬元，由壬○○挖掘舊井來施作工程，因未達原先設計之深度，
    剩餘九萬多元移作活動中心二樓之廁所工程，完工驗收後，該筆工程款四十萬元
    全數一次由辛○○交給壬○○；金生忠等教師有擔任縣民教室及成人教育之教授
    課程，兒童讀經及縣民教室之鐘點費經授課教師同意作為公積金，外聘指導老師
    蔡再日及丙○之鐘點費是伊自掏腰包發給；成人教育鐘點費未發給授課教師，但
    用於改善學校設備云云。被告壬○○辯稱：伊施作乙○○○飲用水工程及活動中
    心二樓廁所工程之費用各二十萬元，伊提供三張空白估價單及一張空白發票給甲○○，不知道甲○○如何填寫云云。被告辛○○辯稱：鐘點費及加班費粘貼憑證
    上之印領清冊上之私章大部分為其蓋印，但沒有蓋用職章云云。經查：
貳、飲用水工程部分：
一、台灣省政府育廳於八十三年度核定補助山地離島地區國民中小學改善學校飲用水
    經費，核定補助乙○○○之經費為四十萬元，有澎湖縣政府八十八年四月十五日
    八八澎府教社字第二０九０七號函及函附之核定表在卷可稽，足堪認定。被告甲○○於執行此筆補助款有以下瑕疵：
（一）招標形式化：依正常程序，學校工程之發包，應由業務單位簽核後，始進行招
      標程序，惟本件飲用水工程全由甲○○一手包辦，以下證人供證即知：
    (一)證人戊○○即乙○○○之總務主任稱：
    「（學校挖井工程是否你承辦？）業務是我承辦，但是整個工程的施作都是校
      長在處理。．．我沒有去估價，但是這工程我有看到三家廠商的估價單。（你
      有無參與議價及簽約？）沒有。」（參八十九年度偵字第五九號『以下簡稱偵
      五九號』第八三頁）
    「．．該工程之招商比價、發包、施工、驗收及付款等程序，由校長甲○○一
      手包辦，我完全未參與，．．工程之承攬單及估（勘）驗單之內容均係甲○○
      填寫，我是在工程完工後，應校長甲○○之指示在前述承攬單及估（勘）驗單
      蓋章，以完成應有程序。」（調查站八十八年十一月十五日調查筆錄）
    「我只是收公文，八十八年五月四日的簽呈是在八十八年五月四日以後寫的，
      他那時已經被調查，他要求我補一個簽呈手續才完整。這張是校長給我的底稿
      （提出底稿原本）這份底稿之前我沒有提出，五月四日之簽呈是按照校長的底
      稿簽的我那時還不知道校長被調查。（這切結書是何時、何情況寫的？）這份
      是在調查站與縣府政風室到我們學校會勘時，校長當天要我與廠商壬○○照他
      的底稿寫的。．．（提示請款的黏貼憑證及工程承攬單、估驗單？）我沒有蓋
      這些章，但是事發後校長有拿給我看過。這些章是我的。」（本院九十年三月
      十四日訊問筆錄、九十一年四月十八日審判筆錄）
    (二)證人李錫文即乙○○○之出納稱：「（校長有無在教職員晨報間有說一個水井
      可以做？）沒有聽過。．．我不清楚水井何時動工何時完工。」（偵五九號第
      六二頁背面）
    (三)證人陳希聖即乙○○○老師稱：「（校長有無在教職員晨報講水井工程四十萬
      元跟你們講？）我沒有聽說．．。」「（活動中心二樓是否有增建所？何時
      蓋好？）有的，暑假後半段才開始施工。我們學校要附設幼稚園教學。」（偵
      五九號六四頁背面、九七頁）
    (四)證人己○○即乙○○○主計稱：「．．八十八年九月底校長告訴我有人檢舉挖
      井工程的事情，我才知道學校有挖井工程。．．（工程承攬單、估驗單及粘貼
      憑證用紙）職章不是我蓋的。（職章如何保管？）我放在抽屜沒有上鎖。（有
      無單獨辦公室？）沒有，跟其他老師同一辦公室。（縣府有補助縣民教育、讀
      經研習及傳統技藝的經費？）我不知道，直到案發才知道有這項補助。．（幼
      稚園設施完成後經費如何報銷？）直到八十八年十一月以後，校長拿憑證給我
      要我驗收蓋章，我有反應這不是我的職責，但校長還是堅持要我驗收，不驗收
      經費無法報銷，我就辦驗收，在憑證上除蓋職章外並有簽名。」（調查站八十
      八年十一月十七日調查筆錄、偵五九號第一一九至第一二０頁）
    (五)由以上證人戊○○、李錫文、陳希聖、己○○等人供述情節相符，並有甲○○
      所擬之簽呈草稿、切結草稿、戊○○之簽呈、壬○○之切結書等附卷佐證，堪
      以認定。乙○○○之總務、主計、出納及老師均不知飲用水工程之招標過程，
      甚有不知該工程之存在，自屬可議。
（二）空白估價單：本件飲用水工程，於八十八年五月中旬招標，形式上有三家廠商
      比價，由最低價之壬○○即東榮企業得標施作，惟實際上係壬○○另取得晁豎
      企業、偉恩企業之空白估價單，連同東榮企業之空白估價單等一併交由甲○○
      ，以符合三家比價之程序（政府採購法於八十七年五月二十七日總統令公布，
      公布後一年施行），由以下之供證即知：
    (一)壬○○稱：「．．估價單是施工後才補的，快要放暑假，是交給辛○○。」「
      我是在開工之後，才補了其他二家的估價單。」（偵五九號第二六八頁、本院
      九十一年三月二十日審判筆錄），亦供：「．．我做這項飲用水工程最初有送
      出一張估價單及設計簡圖，．．這張估價單總額二十一、二萬元，含稅在內，
      ．．後來有一次我在工地施工，校長或總務打電話給我，說要我補另外二家廠
      商估價單，我去向偉恩及晁豎拿空白估價單，．．後來校長打電話給我，說我
      的估價單有寫錯，要我拿一張估價單重寫，我就拿一張空白估價單放在校長桌
      上，所以我不知道這三張估價單是誰寫的。」（偵五九號第三二五至三二六頁
      ）
    (二)證人黃登翌稱：「．．晁豎企業公司負責人，從事水電工程。．．（八十八年
      五月有無參加乙○○○挖井工程比價？）沒有。（乙○○○這項工程為何有你
      的公司估價單？）壬○○來公司找我時我不在，會計曾束娥打電話告訴我壬○○來索取估價單，我問會計壬○○為何要估價單，曾束娥告訴我壬○○說要參
      加工程估價用，我告訴曾束娥給他沒有關係。．．是給他空白的估價單，有蓋
      公司的圓戳章。」（調查站八十八年十一月十六日調查筆錄、偵五九號第二九
      ０頁）核與證人曾束娥即晁豎企業之會計稱：「（八十八年五月間壬○○有去
      你們店拿估價單？）是的，他說要估價用，我拿空白估價單給他有蓋公司戳章
      。（黃登翌是否知道拿估價給壬○○？）我有打電話問他，他說可以。」（偵
      五九號第二九四頁）吻合，復有晁豎企業之估價單卷內可憑。
    (三)證人翁平安稱：「．．我擔任偉恩企業行負責人．．（有無參與乙○○○改善
      學校飲用水設施工程招標作業？）沒有。．．估價單應係本公司所有，但有關
      修繕品名、規格、數量、單價、金額等欄位之內容，均非我所填寫，亦不知係
      何人所寫。．．我．．有給壬○○前述工程之估價單．．」（調查站八十八年
      十一月十六日調查筆錄）並有偉恩企業之估價單附卷可稽。
    (四)由以上壬○○及證人黃登翌、曾束娥、翁平安等人之供述內容，互核一致，復
      有三張估價單附卷可稽，而乙○○○與廠商間就飲用水工程未有明文契約具體
      規範，致飲用水工程之範圍未確定，應施作對象不明，且政府採購法尚未施行
      ，招標程序流於形式化，廠商於估價單上應如何記載施工項目及報價，即有疑
      竇，廠商或同行為能得標而交付空白估價單之供述，即非子虛烏有，此部事實
      ，亦堪認定。
（三）虛報項目：甲○○明知飲用水工程主要在於清理舊井供水，卻以掘井（鑿井）
      核銷，提高工程款，又將前述估價單所列施作項目之一部分委由訴外人陳家禎
      施作，明顯與估價單所載不符，由以下說明可知：
    (一)甲○○稱：「（八十八年五月份貴校改善飲水工程是挖新井或是清理舊井？）
      清理舊井．．（工程款是四十萬元）是的。」（偵五九號第一八七頁）
    (二)壬○○稱：「我不是挖井人員，當時按舊井配管所需一些費用來估價，所以我
      不知道挖新井價格。」（偵五九號第十七頁背面）
    (三)證人許瑞益即壬○○所聘請之員工稱：「（八十八年五月間有無跟壬○○去乙○○○操場作噴水工程？）有的，在五月間沒有錯。．．我有做噴水、安裝管
      線、清理水井。」（偵五九號第四三四至四三五頁、第四五０頁）
    (四)證人陳家禎稱：「（乙○○○門口水井週邊的鐵皮架及鐵皮蓋是否你施做？）
      是的。校長找我的。．．一萬五千左右．．我去學校向校長領取的。」（偵五
      九號第二宗第十五至十六頁），並有禾昌企業行VK110553號、面額一萬四千八
      百元之統一發票附於偵五九號二宗第二二頁足以佐證。
    (五)又卷內之三張估價單品名均列有水井蓋及鐵皮架，並有該項之報價，但實際非
      壬○○施作，而係陳家禎所為，如前所述，甲○○虛報項目彰彰明甚，而飲用
      水工程僅籠統以卷內之東榮企業行、vk80252號、掘井及材料、面額四十萬元
      之統一發票一紙核銷，與事實出入甚大。
    (六)又系爭水井經檢察官實際勘驗，亦發覺係舊井之清理，有檢察官勘驗筆錄、及
      相片二十二張附於偵五九號卷第二三頁至第三一頁可證。
    (七)依右揭甲○○、壬○○及證人許瑞益、陳家禎等人之陳述情節而論，內容相同
      ，復有禾昌企業行之發票、東榮企業之發票及檢察官之勘驗筆錄、相片等證據
 卷內足憑，在在證實施工項目之不實與虛報。
（四）廁所工程：因清理舊井所費不多，四十萬工款款結餘不少，甲○○逕將該校活
      動中心二樓增闢廁所一間，亦交由壬○○施作，並由壬○○負責找人施作水泥
      工、搗擺等部分，共同完成工程，俾報銷經費等情，查明屬實如下：
    (一)甲○○稱：
    「對於改善飲用水，我都是按照一定的程序。水井部分，有結餘的經費，我用
      於改善廁所。，，（做水井的結餘款，你用來改善廁所，是依照何項程序？）
      我自己決定的。」（本院九十年一月十七日訊問筆錄）
    「（飲用水工程和廁所工程有何關連？）廁所工程也是飲用水的範圍，所以我
      將他的剩餘款用來改善。．．因為規定是”飲””用”水，我認為廁所這部分
      是在”用”的部分，我個人自己決定，可以用於廁所工程。」（調查站八十八
      年十一月卅日調查筆錄、本院九十年七月二十六日訊問筆錄）
    「．．我們的活動中心改為幼稚園，當時二樓並沒有廁所，二樓除了做廁所的
      工程之外，並沒有其他的工程。」（本院九十一年一月十七日訊問筆錄、同年
      三月二十日審判筆錄）
    「（幼稚園廁所何時施工？）有二階段，五月底飲用水改善工程完工後，剩餘
      工程款移做廁所工程管線及設備等費用，另外水泥工程部份在暑假才陸續施做
      。（幼稚園廁所何時完工？）八月底完工。．．水泥工程部份工程款是在驗收
      請款後在九月份付款。．．包括搗擺費用有十一萬多元，這項工程是透過壬○○找廠商來做的，．。」（偵五九號第四四六頁）
    「（為何廁所工程會在飲用水工程的經費支付？）因為有結餘九萬多元，所以
      我才用在廁所工程。．．因為當時二樓並沒有廁所，也正因為幼稚園要開設，
      幼稚園開辦之後，縣府補助壹佰五十萬元，有核撥下來，也是我領款之後再核
      銷這筆款項。」（本院九十一年一月十七日訊問筆錄）
    (二)壬○○稱：
    「．．清理舊井部份實際工程費用十八萬多元加上百分之五的營業稅，總共十
      九萬多，這項工程在五月二十九日完工，七月間校長甲○○在學校辦公室拿這
      筆十九萬多的工程款給我。二樓活動中心廁所工程那時也開始施作，廁所工程
      到八、九月間才完工，這項工程費二十來萬，在九、十月間辛○○打電話給我
      ，當時我在西嶼工作，等我收工下班後到學校拿這筆錢，順便載辛○○回家。
      我先後做這二項工程費用加起來是四十萬元。（你在八十八年七月四日在支票
      第0000000號票頭簽寫收現金四十萬元何原因？）校長叫我寫切結書那
      天，才在支票頭簽的，日期七月四日也是校長叫我寫的，當天七時多校長打電
      話給我，說調查站要來勘查現場，要我帶公司章及私章去學校．．清理舊井發
      票不是我寫的，廁所工程部份我寫一張九萬多元的發票，後來校長拿還我，說
      已包函在清理舊井工程裡．．」（偵五九號第三二六至三二七頁、第三九二至
      三九五頁、第四四七頁、本院九十一年一月十七日訊問筆錄）
    「（乙○○○活動中心二樓廁所工程你施作那些項目？）打牆壁、配、大小便
      管、排水管、進水管，便斗、馬桶、臉盆、化裝鏡及水籠頭，包括工資及稅金
      ，工程費總共九萬多元。．．我施作項目如上所說，其他我是幫校長叫水泥工
      及安裝搗擺工人，這些費用是我取得憑證後，向學校請領工程款再轉交給承商
      。．．包括我施作部份總共二十萬元。．．甲○○有交代我，調查站訊問時，
      要說有向校工領四十萬元，不要說他交給我的。我清理舊井及施作廁所工程確
      實是拿到四十萬，所以才按照校長交代作陳述。」（偵五九號第三三二至三三
      四頁、第三九二至三九五頁、第四一八頁、本院九十年七月二十六日、九十一
      年三月二十日訊問筆錄）
    「水泥工（許狄龍）及搗擺（順利企業）都是我請來做的，我彙整他們的資料
      向乙○○○請款的。這部分是總共二十萬元，是辛○○給我。八十八年九月間
      給我的。陳家禎的部分三萬多元他自己去領得，不是我請的。飲用水工程及廁
      所工程（含水泥工、搗擺）全部四十萬元，分二次給我。」（本院九十一年四
      月十八日審判筆錄）
    (三)證人許狄龍即水泥工稱：
    「（八十八年八月份有承包乙○○○活動中心二樓所水泥工程？）有的．．
      （何人找你承包此工程？）壬○○。（工程承攬單是你簽的？）是的。（工程
      價款是九萬一千零七十元？）是的。．．（乙○○○活動中心的所何時施工
      及完工？）已經要開學工程很趕。」（偵五九號第一六四至一六五頁、第一六
      七頁）而證人戊○○稱：「（八十九年度上學期何時開學？）八十八年八月三
      十日。幼稚園也一樣。」（偵五九號第一六七頁）
    「（乙○○○活動中心二樓改建所水泥工程是你施做？）是的，是壬○○叫
      我去做的。．．打通二門，澆置水泥、舖磁磚等。．．包括工資及材料等九萬
      多元。．．壬○○拿明細表給我填，我要請款用。」（偵五九號第二六七頁）
    (四)證人戊○○：
    「（活動中心的幼稚園二樓所何時蓋的？）八十八年八月間開學時，由壬○○蓋，本來二樓沒有所，經費有部份由幼稚園開辦費挖井剩餘款支付，總經
      費二十多萬元，其中九萬多元由水井剩餘款支付。．．是舊井整理。本來就有
      一個舊井，所以就採舊井處理。（把挖井剩餘款用到幼稚園所）我是事先不
      知道，是開學才知道，我是去幼稚園開班時才知道，我有問校長部分經費由挖
      井剩款支付，當時已經完工。．．幼稚園所由挖井剩款支付的部分，印章是
      我自己蓋的。」「飲用水工程是我蓋。印章蓋的很正，就是我蓋的。我有參與
      蓋章。．．成人教育我沒有蓋章。」（偵五九號第四八至四九頁、本院九十一
      年四月十八日審判筆錄）
    「．．該工程（指廁所工程）據我所知係在八十八年八月間委請東榮企業行施
      作，開學後始完工，．。」（調查站八十八年十一月十五日調查筆錄）
    (五)從以上甲○○、壬○○之陳述及證人許狄龍、戊○○之證言，堪認廁所工程由
      壬○○承攬，工程含水電、水泥工、搗擺等共二十萬元，完工後由壬○○請款
      並轉交予水泥工許狄龍及搗擺部分之順利企業行，連同壬○○前開飲用水工程
      共四十萬元，應可採信。
（五）付款不實：甲○○擅自將飲用水工程分為清理舊井及廁所工程，如前所述，清
      理舊井約在八十八年五月底或六月初完工，但廁所工程於同年八月底或九月初
      始完工，惟甲○○辯稱四十萬元之工程款於同年七月初即交予壬○○，廁所工
      程尚未完工卻已向澎縣府報銷（關於幼稚園開辦費部分詳後述），顯不合理，
      付款程序不實一節，如下供述亦可證明：
    (一)甲○○稱：
    「．．清理舊井．．（工程款是四十萬元）是的。．．用學校公庫支票領一筆
      錢出來，其中四十萬元付給壬○○。．．那時暑假沒有行政人員，出納開票後
      我自己去領錢。．．（所工程款多少？）九萬多元。」（偵五九號第一八七
      至一八八頁）
    「（飲用水改善工程何時完工？）五月底左右。．．完工後就檢具資料向縣府
      請款，七月初撥款下來，過一、二天就付給壬○○。」（偵五九號第四四五頁
      ）
    (二)壬○○稱：「（活動中心廁所工程費用二十萬元是你領取後交給其他廠商？）
      是的。．．是辛○○交給我的．．她打電話給我，當時我在西嶼工作，我收工
      後開車過去拿，順便帶她回家。．．（水井工程的工程款何人交給你的？）校
      長交給我的。．．工程完工後一、二個月我去學校他交給我的。．．（飲用水
      改善工程你開的發票金額寫四十萬元？）不是我寫的，我是蓋好行號章及私章
      後拿給校長。」（偵五九號第四０五頁、第四一五至四一六頁、本院九十一年
      一月十七日訊問筆錄、九十一年三月二十日審判筆錄）
    (三)辛○○稱：
    「（你有交工程款給壬○○？）有的，那是水井的錢。．那時是暑假，校長要
      我通知壬○○來領工程款，我打電話給他，他說沒有空要晚一點才來拿，要我
      等他，後來他有來拿，我就交給他。．．有叫他在支票頭簽收。」（偵五九號
      第四０一至四０二頁）
    「這支票頭是我給他簽的沒有錯，我是拿四十萬元給他。（這張支票頭是調查
      站勘查水井當天拿給壬○○簽的？）校長問我有沒有給他簽收，我才拿給他補
      簽的。．．（妳交多少錢給壬○○？）校長說有四十萬元要交給壬○○，確實
      多少錢我不知道，我沒有算。，，我整包交給他，我沒有清點。．．我聽命校
      長做事，通知壬○○來領錢並交給他。」（偵五九號第四０六至四０八頁、本
      院九十年一月十七日訊問筆錄）
    「．．但我沒有清算是多少錢，當時那錢是擺在信封內，這錢是校長拿給我的
      ，他當初跟我說這錢是四十萬元，所以我就沒有清算。」（本院九十年三月十
      四日、九十一年一月十七日訊問筆錄）
    (四)證人柯春財即乙○○○之老師稱：「（活動中心二樓是否有增建所？何時蓋
      好？）有的，暑假後半段才開始施工。我們學校要附設幼稚園教學。」（偵五
      九號第九七頁）
    (五)又八十八年五月三十一日曾在乙○○○大門前修復被挖斷之水管，有台灣省自
      來水公司（簡稱自來水公司）之供水設備遭受毀損現場處理表、修理工料費計
      費通知書等卷內可稽，可知於當日被告壬○○仍在施作飲用水之相關工程，尚
      未完工。‘
    (六)由以上甲○○、壬○○、辛○○及證人戊○○、許狄龍、許瑞益（均詳前述）
      、柯春財等人之陳證內容，及自來水公司之前揭現場處理表、計費通知書等以
      據，在在證實飲用水工程應在八十八年五月底或六月初完工，廁所工程在八十
      八年八月底或九月初完工，應可認定；而甲○○另稱：「．．我是在工程完工
      全部才付款的．．。」（偵五九號第十六頁背面）此供述與一般承攬關係於完
      工付款之法律規定吻合，甲○○亦自白活動中心二樓廁所工程於八十八年八月
      底完工，核與壬○○供述完工期日相符，益證屬實，惟甲○○辯稱委託辛○○
      一次轉交飲用水工程款四十萬元云云（詳調查局八十八年十二月廿九日筆錄及
      歷次偵審所辯），既甲○○自稱將飲用水結餘款九萬餘元移用於廁所水工程，
      又稱係工程全部完工才付款，則所辯將四十萬全部工程款於同年七月四日（即
      支票頭簽收日期，該日期係事後倒填，參前辛○○、壬○○及戊○○所述，並
      詳後述）左右付清即有不符，況且另有陳家禎之鐵皮架之費用（同前所述），
      亦屬飲用水工程四十萬元之工程款，則甲○○所辯四十萬元如數於七月初領款
      後，即委由辛○○一次付予壬○○云云，顯與常情有違，且供述矛盾，不足採
      信。
（六）報銷憑證之自作：飲用水工程之經費報銷憑證，係甲○○製作，分析如下：
    (一)甲○○稱：
    「（飲用水工程請款單是你寫的？）是的。」（偵五九號第四五一頁）
    「．．工程承攬單、工程估（勘）驗單等書面文件資料，均由我代為製作；．
      ．。」（調查站八十八年十一月卅日調查筆錄）
    「工程完成之後，工程的承攬單、驗收單是我填寫的，但是印章不是我蓋的．
      ．。」（本院九十年七月二十六日訊問筆錄）
    「（提示黏貼憑證及估驗單、承攬單？）工程承攬單及估驗單是我寫的，四十
      萬的發票不是我填的。」（本院九十一年三月二十日審判筆錄）
    (二)證人己○○稱：「．．工程承攬單及工程估驗單上字樣均係校長甲○○筆跡．
      ．。」（調查站八十八年十一月十七日調查筆錄）
    (三)並有工程承攬單、工程估驗單附於改善飲用水工程經費報銷憑證內足以輔證，
      堪信所供非虛，足可採信。其中估驗單載明八十八年五月二十六日驗收合格完
      成一次付款四十萬元，又VK80252號、八十八年五月三十一日、金額四十萬元
      之發票，均在卷內可查，充分證明此飲用水工程係甲○○一人獨任之工程。
（七）用印章：甲○○明知老師私章由辛○○保管，與辛○○犯意聯絡，於老師不
      在辦公室機會，共同用老師私章、職章於工程承攬單、估（勘）驗單及相關
      粘貼憑證上，由前開甲○○自製工程承攬單、估驗單、粘貼憑證及證人戊○○
      、己○○之首揭供證可窺一斑，及後述情節窺瞰全貌：
    (一)辛○○稱：
    「（為何他們的私章在你那裏？）因為我們要領的一些費用很多，一些老師認
      為麻煩，所以他們就交給我。但是薪資是直接入帳戶。有時候他們會委託我去
      領錢。」「．．加班、出差或其他雜支有些可能是我給的，有些是出納直接交
      給老師，職章是誰蓋的我並不知道，私章有時是我幫忙蓋的。」（本院九十年
      七月二十六日、九十一年一月十七日訊問筆錄）
    「只有校長、戊○○、己○○、陳文輝的印章不在我這裏，其餘的老師的印章
      都有放在我這裏，鐘點費的清冊我不確定全部是我蓋的章。職章的部分全部不
      在我這裏，我沒有蓋過。鐘點費校長交給我之後，我就直接編入公基金。．．
      包含讀經班、縣民教庢的鐘點費。」（本院九十一年一月十七日訊問筆錄、九
      十一年三月二十日審判筆錄）
    (二)證人戊○○稱：「校長在二樓有單獨辦公室，在老師辦公室校長也有一個辦公
      桌。」（偵五九號第四０七頁）
    (三)另參酌證人金生忠、李錫文、陳希聖、柯春財、陳玉珍、己○○之證詞（均詳
      後述），證實辛○○保管乙○○○老師之私章無訛，甲○○明知於此，於製作
      相關憑證及印領清冊，自然交由辛○○用印，加上全校老師在同一辦公室，校
      長亦有辦公桌在其內，老師抽屜置有職章，又未上鎖，取用便捷，甲○○製作
      完成之相關憑證、印領清冊又亟須相關承辦單位之核章，且在暑假期間，老師
      未在校，取用相關老師之私章、職章易如反掌，既總務、人事、主計均未用印
      ，其他授課老師亦無蓋印，則最須用印、最有機會、最有可能用印者，非甲○○、辛○○莫屬，於暑假期間老師不在校場合用印，若非巧合，即屬刻意安排
      ，而前述工程承攬單、估驗單、經費報銷憑證及後述之鐘點費、加班費之經費
      報銷憑證及其內之粘貼憑證、印領清冊．．等之印文，私章、職章均屬戊○○
      、金生忠、李錫文、己○○、陳希聖、陳玉珍、柯春財等人所有無誤，業經戊○○等人證述明確，且該等印文係報銷文件上所必需之用印，若非嫺熟請款程
      序或保管印章者，又急切需求者，孰能輕而易舉得手，而甲○○製作相關報銷
      文件並領款，辛○○保管私章，加上辦公室環境取用印章之方便、暑假老師不
      在校，以及當時配合學校年度經費報銷之時效等等因素，參酌甲○○、辛○○
      之供陳及證人戊○○等人之證述，種種跡證，足認相關前述、及後述之單據、
      憑證、印領清冊之用印應屬甲○○、辛○○所為，堪以認定。
（八）東窗事發：甲○○從招標、發包、驗收、核銷、領款等均一手包辦，程序不合
      ，均如前述，惟事發後卻意圖脫責，請求戊○○、壬○○、己○○協助擬簽呈
      、切結書，補驗收單據等等，圖彌紕漏：
    (一)甲○○稱：
    「（提示戊○○所提的切結書原稿及草稿？）包商寫的內容與我們的想法不一
      致，所以我才擬壹個草稿。」（本院九十一年三月二十日審判筆錄）
    「．．當時廠商有告訴我挖到十一公尺時有豐沛水源，所以我當時口頭上跟廠
      商約定好餘款用別的改善飲用水部分，但廠商一直拖，所以叫廠商寫切結書。
      」（參偵五九號第十五頁背面）
    「．．直到開學後一個月內，廠商始簽具切結書，以保證原水井工程施工之品
      質，惟因其內容不通順，乃由我自行擬具切結書草稿乙份，囑廠商壬○○抄寫
      乙份，並將日期回溯填寫為八十八年五月廿四日，我亦交代戊○○照廠商填寫
      之日期簽擬意見呈核，並由我決行．．。」（調查站八十八年十一月卅日調查
      筆錄）
    (二)壬○○稱：
    「．．我收押前的陳述都是甲○○教我的，我後來被收押後所寫的自白書及在
      偵查中的四次陳述才實在，那確實是我真實的告白。（提示估價單？）是我們
      公司的估價單，但是不是我寫的。四十萬元這張是甲○○被調查時，我才知道
      有四十萬元這件事，但是他要我配合他。．．我只是單純裝馬達、配管路，他
      是一個舊井，我只是清理而已，並沒有挖。（提示八十八年五月二十四日切結
      書？）．．那是調查局要來會勘時，當天早上六點多，第一通是辛○○，第二
      通是校長甲○○打給我的，叫我寫切結書，他跟我說不照切結書講，說我會吃
      官司，如果照他這麼說，只是受學校的本身業務過失。．．之前拿二十萬元，
      後來又拿二十萬元，共四十萬元。」（本院九十年三月十四日訊問筆錄）
    「（你在何地方交九萬二千四百元發票姶甲○○？）在老師辦公室，我到的時
      候就交給他，在支票頭蓋章簽收，支票頭是辛○○拿給我蓋的，戊○○拿切結
      書草稿給我抄。．．當天早上六時多校長打電話給我說調查站要來勘查水井，
      要我寫切結書，電話中告訴我怎麼寫，我擬好後帶去學校，校長說不可以，戊○○就交一份切結書草稿給我抄。」（偵五九號第四０四頁、第四一五頁、第
      四四九頁）
    (三)證人戊○○稱
    ：「（學校採購有無經手？）都沒有。（你來開庭甲○○有無要你如何答詢？
        ）在學校也來我家要我開庭時，作有利他的陳訴。」（偵五九號第二三六號
        ）
    「．．（壬○○之切結書？）是調查站找我們會勘前幾天，校長擬好草稿，要
      我在切結書依草稿簽擬意見。」（偵五九號第八四頁）
    「（你在八十八年五月四日有寫簽呈有關飲用水改善補助款四十萬元，要以挖
      掘整理廢棄井來施作？）有的，這是校長擬好稿叫我抄的。(日期是在八十八
      年五月四日嗎?) 不是當天，是較晚日期，那一天我記不得。」（調查站八十
      八年十一月十五日調查筆錄、偵五九號第三一二頁）
    (四)另斟酌甲○○、壬○○、辛○○（同前述）及證人戊○○、己○○（同前述）
      關於事後補簽呈、切結書、估驗單及支票頭簽名等情節，互核吻合，復有壬○○自擬之切結書及依甲○○草稿所抄之切結書（內有戊○○之簽呈及甲○○之
      批示）卷內資以佐證，及戊○○之簽呈及工程簡圖附於偵五九號第四一至四二
      頁，足以認定。
（九）空白發票及重複報銷：
    (一)空白發票部分：
    壬○○稱：
    1.「（廁所工程部分你有沒有開發票？）我有拿一張寫好估價單給他，另外一張
      是空白的，這工程我施作部分費用八、九萬元，後來校長要我補一張發票，金
      額寫九萬二千四百元，這是挖井深度剩餘的錢，這張發票也是調查站來勘查當
      天補的。」（偵五九號第四０五頁、本院九十一年一月十七日訊問筆錄）
    2.「（提示九萬二千四百元之發票是否你填寫的？）是的。當時是為了配合校長
      而開的，實際的工程款是九萬零九十元。」（本院九十一年三月二十日審判筆
      錄）
    3.「（提示VK80252發票？）．．當時我拿去的空白的發票，我的店章及私章我
      交給校長，所以發票上的品名、金額、店章、私章，都不是我作的。．．（提
      示XF80502發票？）這張是我開的沒有錯，．．我曾經開立九萬零九十元發票
      ，這張發票是我做二樓廁所的材料及工資費用，這筆錢是我實際的價錢，我是
      用來請款的。至於九萬二千四百元是事後才補的。．．這是我的部分，另外加
      上搗擺、水泥工的費用，剛好二十萬元，但是他們的部分，不是我開立發票，
      我只是替他們請款而已。」（本院九十年三月十四日、九十一年一月十七日訊
      問筆錄）
    4.據壬○○前開供述及證人許狄龍如前之證言，復有XF80500號（金額90090元）
      、XF80502號（金額92400元）、vk80252號（金額400000元）等統一發票在卷
 可稽，堪信壬○○此部分所言所虛，足可認定。
    (二)重複報銷部分：
    甲○○稱：
    1.「（為何所有的請款都是由你經手？）沿例都是這樣，也因為我住馬公，比較
      方便。（搗擺及水泥工為何重複？）這些是幼稚園開辦費支出，兩項工程是連
      帶同一，飲用水工程費用是支給被告壬○○，一百五十萬元是另外的補助款項
      。」（本院九十一年一月十七日訊問筆錄、同年三月二十日審判筆錄）
    2.「陳家禎也是在飲用水工程款報銷的。水泥工及搗擺是在我們幼稚園開班費動
      支，不在飲用水工程。」（本院九十一年四月十八日審判筆錄）
    乙○○○幼稚園所需開辦費一百萬元、設備費器材費五十萬元，係澎縣府核定
      辦理之經費，有該縣政府八十八年八月二十三日八八澎府教國字第五０四八０
      號函附於偵五九號第一三四頁，其中開辦費支出明細表中有搗擺二萬六千二百
      元，水泥工九萬一千零七十元，合計十一萬七千二百七十元，列於一般設備之
      建築及附屬設備項目下核銷，有該園開辦費原始憑證附於偵五九號第一二七至
      一二八頁可稽，並有承作該工程之水泥工許狄龍於八十八年八月二十三日簽發
      之收據附於粘貼憑證上、及工程承攬單附於偵五九號第一二九頁及一三二頁資
      以佐證，足見該筆一百五十萬元之經費業經支領核銷，
    又乙○○○附設幼稚園開辦費學生活動中心二樓廁所水泥工部份沖銷九萬一千
      零七十元，及搗擺二萬六千二百元，合計十一萬七千二百七十元，有該校之原
      始憑證另附於偵五九號第三三七至三五三頁，與甲○○所稱該部分經費係利用
      飲用水設備鑿井工程深度不足剩餘款支應辦理等情不符，而澎湖縣政府室亦發
      覺此不法，有該室八十八年十二月三十一日八八府政二字第一０七四號函附於
      偵五九號第三三六頁資以佐證。
    (三)由以上空白發票及廁所工程中盥洗室（水泥工部分）及搗擺，甲○○與壬○○
      所述大相逕庭，惟甲○○自稱飲用水工程結餘款流用於廁所工程，而水泥工、
      搗擺均由壬○○請款後轉支付於許狄龍等人，均同前述，飲用水工程確有四十
      萬元之補助，參酌甲○○前述所言及壬○○、許狄龍、陳家禎等人所述，堪信
      壬○○所述應屬實情，甲○○一手包辦整個工程之起始、完工及報銷，帳目混
      淆偷天換日，計飲用水工程經費報銷四十萬元、幼稚園開辦費報銷一百五十萬
      元，文書帳面數字吻合，惟飲用水工程之發票卻籠統以掘井及材料一式報銷，
      細目不明，經由甲○○、壬○○關於飲用水工程施作項目，在歷次偵審之陳述
      以觀，系爭飲用水工程應包括清理舊井及廁所工程，再由壬○○、證人許狄龍
      等供述，及幼稚園開辦費報銷憑證勾稽比對，明顯在水泥工、搗擺部分於飲用
      水工程及幼稚園開辦費中重複報銷，扣除陳家禎施作鐵皮架一萬四千八百元，
      甲○○於飲用水工程補助經費詐取十萬二千四百七十元，公訴人認為係十八萬
      五千二百元侵吞入己，容有誤會，應予更正。
參、兒童讀經及縣民教室部分：
一、甲○○明知澎縣府相關補助經費及申請、報銷程序，利用職務機會，巧立名目開
    辦研習班，聘請授課老師，未發予鐘點費、加班費或不足額發領，竟製作報銷憑
    證，向澎縣府請領補助款：
（一）兒童讀經鐘點費部分：依乙○○○八十七年學年度讀經研習授課課程表，課程
      為讀經一項，授課教師為陳文叔（鐘點費合計五千二百元）、陳玉珍（鐘點費
      合計四千八百元），授課老師實際未支領分文，惟甲○○製作報銷憑證內附印
      領清冊向澎縣府報銷該筆補助經費之鐘點費一萬元，說明如下：
    (一)甲○○稱：
    「（成人教育八音班教學對象？）社區人士。（學校有開辦縣民教室？）有的
      。．．（學校八十七年度有開辦讀經研習？）有的。．．在團體活動時間授課
      。」（偵五九號第一九五頁）
    「本校於八十八年初開辦兒童讀經研習活動及縣民教室活動，．．有關活動經
      費之書面整理均由我代為辦理，該二項活動中兒童讀經研習活動編列一萬元鐘
      點費，二千元加班費及三千六百元之文具費，合計一萬五千六百元經費；縣民
      教室編列二萬四千元之鐘點費，一千元材料費，合計二萬五千元經費，均於八
      十八年五月間由我代為辦理書面資料報銷程序。」（調查站八十八年十一月卅
      日調查筆錄）
    (二)證人李錫文稱：「．．讀經教室支出憑證均係校長甲○○製作筆跡，並非我所
      製作．．。」（調查站八十八年十一月二十九日調查筆錄）
    (三)此部分參後述（四）公積金與經費報銷憑證內相關粘貼憑證、印領清冊部分之
      論斷。
（二）縣民教育之鐘點費部分：依乙○○○八十七學年度縣民教室授課課程表，有傳
      統音樂、傳統技藝、文學創作等課程，授課教師分別為傳統音樂柯春財、蔡再
      日，傳統技藝丙○、陳希聖，文學創作陳文叔、金生忠，每位每節鐘點費四百
      元，各有十節課，每位老師之鐘點費各為四千元，總計二萬四千元並未發交授
      課老師，又甲○○另分別在八十七學年度傳統藝術（八音班）課程中有報支蔡
      再日老師鐘點費一萬六千八百元、於八音班授課課程中報支蔡再日鐘點費十萬
      二千四百元，分述如下：
    (一)甲○○稱：
    「（縣民教室授課時間？）週六上午或週三下午。（縣民教室安排何課程？）
      民俗技藝、傳統音樂、語文課程。．．（縣民教室有無安排文學創作課程？）
      有的。．．（這些課程鐘點費都作為公積金？）是的。．．老師沒有異議，我
      才這樣做。．．（八十七年學年度是從八十七年九月至八十八年七月？）正確
      八十七年八月至八十八年七月。」（偵五九號第一九六至一九七頁）
    「該縣民教室之指導鐘點費係包括柯春財、蔡再日（指導傳統音樂）、丙○、
      陳希聖（指導傳統技藝）、陳文叔、金生忠（指導文學創作），每人四千元，
      合計二萬四千元，我於領取該筆鐘點費後，確係直接整筆交給辛○○入公積金
      帳戶內。」（調查站八十八年十二月廿九日調查筆錄）
    (二)證人李錫文稱：
    「（乙○○○有無排定縣民教室授課課程？）縣府有補助這項經費，但我們學
      校並沒有這項教學。（你們學校有無漢樂八音樂隊？）有小朋友在學習，但這
      不屬於縣民教室授課項目，這部分縣府另有補助經費。．．（讀經研習有無授
      課？）有的。．．職章放在辦公室抽屜，去授課時有時沒有上鎖，抽屜鑰匙共
      通的，其他人也打的開，為薪水清冊蓋章方便，學校同仁都有交私章給辛○○
      保管。」（調查站八十八年十一月二十九日調查筆錄、偵五九號第八一至八二
      頁）
    「約在八十八年十月間（詳細日期不記得）校長將縣民教室支出憑證交給我登
      帳，我驚見其上有我代外聘蔡姓民俗指導專家領款蓋章，但我並未代領過這筆
      費用，我即詢問本校主計員己○○，己○○即表示她根本不知道這件事，她也
      沒有蓋過章，但憑證上卻有我和她的核章，乃又通知金生忠、柯春財、陳希聖
      老師來，他們均表示未曾指導過縣民教室課程，也沒有蓋章領過任何鐘點費。
      ．．（縣民教室、讀經教室補助經費何時核撥予貴校？）均在八十八年五月間
      撥給學校，在當月份均有辦理收入登帳。．．本校獲上級核發各種補助款，多
      由校長親自向縣府領取支票，再存入本校公庫，若須支用，則指示我開票交其
      領款，但我時常碰到過了很久才拿到支出憑證叫我登帳情形。」（調查站八十
      八年十一月二十九日調查筆錄）
    (三)證人金生忠稱：「讀經研習縣政府有補助經費．．（學校是否開辦縣民教育課
      程？）校長沒有指示我安排這種課。．．（學校有開辦傳統音樂、傳統技藝、
      文學創作課程？）學校有八音班請蔡再日先生指導，經費從何項目支應我不清
      楚。（你有擔任文學創作的授課？）我沒有，我也沒有聽到這課程。（縣民教
      室鐘點費印領清冊？）我沒有蓋章領取鐘點費。（何時開辦幼稚園？）八十八
      年八月開始。（二樓活動中心有增建所？）我們不清楚。．．（私章交給工
      友辛○○保管？）是的，為了領取薪資方便。」（調查站八十八年十一月二十
      五日調查筆錄、偵五九號第一０八至一０九頁）
    (四)證人陳希聖稱：「（何時擔任讀經研習授課老師？）八十七學年度．．都是利
      用週未的團體活動時間，有一堂課做讀經研習教學。（有無另支鐘點費？）沒
      有。（在縣民教室有無擔任授課老師？）沒有。（知道有縣民教室教學活動？
      ）本案發生前不知道。．．（縣民教室鐘點費印領清冊）沒有蓋章。」（調查
      站八十八年十一月二十五日調查筆錄、偵五九號第九六頁）
    (五)證人己○○稱：「（八十七學年度縣民教室陳文叔有無指導文學創作課程？）
      沒有。」（偵五九號二三四頁）
    (六)證人丙○稱：「（乙○○○校長有請你教讀經研習課程？）有的，在八十七年
      間，我上課時間將近半年，每星期上一天、二天．．每次終點費教完後，在八
      十八年一月份間，我跟校長報告課程己經結束，校長拿了一個紅包給我六仟元
      ，錢算我收了，我只拿經包袋，告訴校長錢給教員聚餐，我託校長幫我處理．
      ．幫忙給教職員聚餐及體育用品或學校活動經費使用．．。因為我在學校有領
      退休金，我有一個印章放在學校，如果要使用可以拿那個印章報銷使用．．。
      」  （偵五九號第六一頁背面至六二頁）
    (七)由以上得知，柯春財、陳希聖、陳文叔、金生忠等人並未於八十七學年度縣民
      教室授課，甲○○竟製作不實報銷憑證內附粘貼憑證、印領清冊，逕列柯春財
      等人之鐘點費各四千元報銷，詐取澎縣府之補助款，外聘老師除丙○外，蔡再
      日老師之鐘點費亦有浮報之嫌（容後述）。
（三）八音班與傳統藝術之鐘點費及加班費部分：依乙○○○八十七年學年度傳統藝
      術（八音班）課程表，教師為蔡再日，課程有認識教唱八音譜、教授認識各式
      樂器、教唱曲譜、教授以樂器演奏曲譜、樂團合奏指導等，自八十八年二月二
      十七日起至同年三月二十日止，除三月二十日三節課外，每日二節課共二十一
      節課，鐘點費一萬六千八百元，並有領款人為蔡再日、記載八十八年三月二十
      日、面額一萬六千八百元之收據一紙，附於傳統藝術活動經費報銷憑證內可考
      ；另於八音班課程中亦以蔡再日為授課老師，課程有樂譜教授、歌曲教唱演奏
      、欣賞等，計有一百二十八節課，鐘點費十萬二千四百元。乍看蔡再日老師之
      授課涵蓋縣民教室（同前述）、傳統藝術及八音班等不同課程，蔡再日當時七
      十歲餘（十八年九月份出生），年事已高，依上開三種不同課程，果真全程參
      與，一星期有五天在乙○○○授課，其中竟有一天上四節課者（八十八年三月
      二十日當天），比現任老師還多，以八十八年三月份為例，三月一日星期一至
      三月七日星期日一週，三月一、四日授八音班，三月三、六、七日授傳統藝術
      （八音班）、每天二節，其中三月六日另有縣民教室之傳統音樂一節，一週高
      達五天在校上課，同月八日至十四日這週亦同，與蔡再日所述每週二天到校情
      節不合，且鐘點費之計算亦有出入，除縣民教室每節四百元外，傳統藝術（八
      音班）及八音班每節八百元，與甲○○所述每節四百元不符，分析如下：
    (一)甲○○稱：
    「．．蔡再日是我聘用、年紀大而且有特別專才，上完課後我拿出紅包在教室
      給他，事後課程全部結束，我們才製作印領清冊，另外一位丙○老師也是外聘
      ，也是我用紅包給他的，他是教民俗技藝。」（偵五九號第十六頁背面）
    「（乙○○○有開設八音班？）有的。在八十七學年度，從八十七年九月份開
      始。（有誰來授課？）蔡再日。．．每隔一段時間就付給他（鐘點費）。．．
      沒有簽收據，但授課結束後有給他簽總數的收據，是向縣府請款用的。（付鐘
      點費給蔡再日誰交款？）我親自交付。．．通常每隔一個月就給他，頂多二個
      月，總數十萬二千多元。．．（蔡再日八十八年六月十五日之收據？）金額、
      事由欄、身分證字號是我寫的。但號碼不是我寫的」（偵五九號第一八八至一
      九０頁）
    「蔡再日．．每節一小時之鐘點費為四百元．．。」（調查站八十八年十二月
      廿九日調查筆錄）
    (二)蔡再日稱：
    「（你在八十七學年度在乙○○○擔任傳統音樂指導老師？）有的，指導漢樂
      八音。．．一期去二次，每星期三、六。（是不是去指導學生？）是的。．．
      （你去乙○○○教漢樂八音以外有沒有其他指導？）沒有，只有教八音。．．
      最後一次一萬元，以前有二、三次，每次一萬一、二千元左右，約在中秋及過
      年時給我的。．．只有他（指甲○○）一人來我家交給我。」（偵五九號第七
      八至八十頁）
    「．．我在乙○○○指導八音課程並未言明授課若干節，費用若干，該校校長
      甲○○均係以包紅包之方式感謝我授課而已，我並未一次領過十萬二千四百元
      之數目。．．收據領款人確係我親簽無誤，但當時校長甲○○表示為方便學校
      報銷，以空白收據叫我簽名，我並不知道他報銷金額若干，那是他事後自己加
      上去的，我可以確定並未領取過此筆授課鐘點費。」（偵五九號第一四０頁背
      面至一四一頁、第一六六頁）復有乙○○○粘貼憑證上之蔡再日上開十萬餘元
      之收據及八音班授課課程表，附於同卷第一四二至一四三頁足以憑證。
    「（何時開始至乙○○○教漢樂八音？）是在八十七年間開始的。（教導對象
      何人？）有社區人士也有學校學生。．．學生是每週三及六，利用白天教導，
      社區人士是在晚上到乙○○○教導漢樂八音。．．（有無約明鐘點費每節課多
      少錢？）沒有。．．沒有每個月給付我鐘點費，只有偶爾拿紅包給我。．．每
      次用紅包裝錢給我，沒有固定裝多少錢，有時一萬多到貳萬。（校長都在何處
      交錢給你？）他拿來我家給我。（是否曾在學校交鐘點費給你？）記不得了。
      （校長交給你的錢，前後加起來有無十萬元？）沒有超過十萬元，實際多少我
      記不清楚了，我也沒有收到扣繳憑單。．．我沒有計較給我多少錢，只當成是
      娛樂，所以沒有記得清楚拿他多少錢。」（偵五九號第二一０頁背面至二一二
      頁背面、第二六八頁）
    (三)證人李錫文稱：「（八音表演加班費印領清冊是你製作？）不是我寫的，那也
      是校長筆跡。」（偵五九號第二三二號）
    (四)八音班表演活動加班費五千七百元部分：「我們六人（指陳玉珍、己○○、金
      生忠、李錫文、柯春財、陳希聖）確實未參與前述八音課程活動，也未領取任
      何加班餐點費．．清冊資料中印章亦非我等所蓋，應該是校長甲○○及工友辛○○才知道，因為那時印章是由辛○○保管．．」（偵五九號第一四五頁、第
      二三四頁），並有粘貼憑證上八音表演加班餐點費印領清冊一紙附於同卷第一
      四七頁可資佐證，合計該六位之加班費為五千七百元（陳玉珍九百元、己○○
      五百元、金生忠一千二百元、李錫文一千元、柯春財一千六百元、陳希聖五百
      元）。
    (五)證人戊○○就八音班表演活動加班費五百元部分稱：「我確未參與前述八音課
      程活動，亦未曾領取任何加班餐點費．．印章．．職章．．皆非我所蓋，這是
      因為在學校辦公桌抽屜都沒有上鎖之故，職章極易被盜用。」（偵五九號第一
      五０頁背面至第一五一頁，並有粘貼憑證上八音表演加班餐點費印領清冊一紙
      附於同卷第一五二頁可資佐證。
    (六)又依據教育部八十七年學年度補助各縣市國民中小學推展傳統藝術活動申請需
      求學校彙整表所載，乙○○○需求為四萬三千五百元（含鐘點費二萬元、業務
      費二千八百元及設備費二萬零七百元），有該彙整表附於偵五九號第二二五頁
      可徵。
    (七)右揭甲○○及證人蔡再日、李錫文、陳玉珍、己○○、金生忠、柯春財、陳希
      聖等供述，以及課程表以觀，傳統音樂（縣民教室之課程）、傳統藝術（八音
      班）及八音班之指導老師均為蔡再日，甲○○為蔡再日申報八十七學年度之鐘
      點費為十二萬三千二百元（縣民教室四千元、傳統藝術八音班一萬六千八百元
      、八音班十萬二千四百元），以八音班自八十七年十月起至八十八年五月止，
      其中八十八年一月至三月另有縣民教室、傳統藝術（八音班）等課程，七十餘
      歲之蔡再日體力能否勝任一週五天、同一天甚至有不同課程及授課對象等安排
      ，不無疑義，且平均每月超過一萬五千元以上之鐘點費，依蔡再日前揭證詞，
      並無每月支領鐘點費，亦無超過十萬元之鐘點費，甲○○浮報蔡再日鐘點費彰
      彰明甚。此外，八音班表活動加班費，戊○○等人並無參與，甲○○虛報戊○○等人加班六千二百元核銷，詐取該加班費，亦足認定，此部分公訴人雖未詳
      述，但為起訴效力所及，併予論斷。
（四）公積金與經費報銷憑證內相關粘貼憑證、印領清冊部分：前開兒童讀經、縣民
      教室之鐘點費均列入公積金，且粘貼憑證上之印領清冊均有被列入授課老師之
      私章，及承辦出納、人事、總務、主計之職章，頗有蹊蹺，分述如左：
    (一)甲○○稱：「我在教職員晨會中有告訴老師這些研習會入帳在公積金裡面使用
      ．．他們都沒有異議。（公積金用途）學校設備及餐飲費，還有一些老師出差
      補貼車馬費及學校教職員活動聚餐費用。」（偵五九卷第十六頁）
    (二)辛○○稱：
    「（妳有無讀經研習、縣民教育的報支經費？）我幫他們蓋印章，照每個月往
      例蓋章。．．我領的錢存入公積金．．．」（偵五九號第十四頁及背面）
    「（八十七年學年度縣民教室授課課程表暨鐘點印領清單？）私章大部分是我
      蓋的，是否全部是我蓋的我記不起來。（誰授權你蓋的？）有清冊放在我桌上
      ，我都會蓋。．．（老師領錢是否都是你代蓋的？）是的。．．晨會的時候，
      校長說兒童讀經及縣民教室的錢要入公積金，因為公積金是我保管，所以校長
      錢拿給我之後我就入公積金。」（本院九十年一月十七日訊問筆錄）
    「．．這二份清冊（八十七年學年度縣民教室及讀經研習授課課程表暨鐘點費
      印領清冊各乙份）都是由我蓋章，．．並未知會柯春財、陳希聖、陳文叔、陳
      玉珍老師。另蔡再日並非本校教職員，他是縣民教室外聘指導員，李錫文老師
      的章是我所蓋，他並不知情，（代）代字亦我所簽．．蔡再日老師鐘點費，其
      本人亦並未領取，該款亦由校長甲○○領回後，交由我入公積金帳目。」（調
      查站八十八年十二月一日調查筆錄）
    「（老師私章是你蓋的？）不敢確定全部是我蓋的。．．（縣民教室鐘點費二
      萬四千元及讀經研習鐘點費一萬元有無請領作為公積金？）有的。」（偵五九
      號第一九四頁）
    並有公積金明細表列載八十八年五月二十八日讀經鐘點費一萬元、同年月三十
      一日縣民教室二萬四千元，有該明細表附於偵五九號第二三八號可稽。
    (三)證人戊○○稱：
    「（讀經研習及縣民教室校長有無在晨會中表示充作公積金？）有的，．在開
      學時有提的．．。」（參偵五九號第四九頁）
    「（校長有無在晨報中提出讀經教室的鐘點費作為公積金？）校長有在晨會時
      提出，但是有一位老師提出說陳玉珍老師有教英文，這是額外的課程，希望能
      夠領鐘點費，當時校長就說陳玉珍老師部分及讀經教室的鐘點費，全作為公積
      金。」（本院九十年三月十四日訊問筆錄）
    「（校長有無提出成人基本教育及縣民教室的鐘點費作為公積金？）我沒有聽
      過。」（本院九十年三月十四日訊問筆錄）
    「（兒童讀經班、縣民教育的研習，校長是否有說老師部分的鐘點費要入公基
      金？）之前沒有說明。但是在研習班之後，老師發現沒有領到錢，在晨會的時
      候，有爭執。實際上是在飲水工程被檢舉之後，後有蔡再日實際沒有領到那麼
      多的鐘點費，才陸陸續續引燃。老師才要求校長提出相關的財務報告。老師們
      是在補稅單來的時候，才知道沒有領到那麼多的鐘點費。」（本院九十一年四
      月十八日審判筆錄）
    (四)問：補助經費老師鐘點費部分作為公積金，有無徵得老師同意？（偵五九號第
      二三四頁？）
    戊○○稱：「校長在晨會有曾提過，有一筆錢要作為公積金。那次晨會柯春財
      老師有提議陳玉珍指導學生英文，應發給鐘點費，校長說錢不多作為公積金。
      」
    李錫文稱：「讀經研習那筆補助，校長事後有說要作為公積金。」
    金生忠、陳玉珍、己○○、陳希聖、柯春財均稱：「事後老師質疑，校長才說
      要作為公積金。」
    (五)證人李錫文稱：
    「讀經研習活動經費校長曾經在晨會有提過是不發給老師，．．但縣民教室活
      動經費沒有這樣講。（你有無參與讀經研習及縣民教室上課？）只負責上讀經
      研習課程，但我都沒有領到終點費，我只上一節課，其他老師輪流上，．．。
      （憑證印章是否您蓋的？）不是我蓋的，但是印章是我的，我放在辦公室抽屜
      裏面．．。（水井工程向縣政府報帳那些憑證是否您報的？）沒有，是事發後
      我才知道，我沒有授權叫他幫忙蓋的，但印章是我的。．．印章一般都是領薪
      水用的，而職章是我聽校長意思，方便應急而且不在時使用的。．．讀經研習
      部分曾經跟校長提到是否要發給教職員，但校長都說等一下，但最後校長及辛○○給我講這些錢都放在公積金，但只跟我講，沒有跟其他老師講。而縣民教
      室．．我們完全不知道。」（偵五九號第六三至六四頁）
    「．．讀經教室活動本校每一教師均擔任指導，我本人也有指導，目前無人領
      取過鐘點費或其他費用，但校長甲○○事前即曾在晨會時告訴大家這筆補助太
      少，可積存供老師餐或需要時再用，不擬發給大家；但縣民教室部分我們根
      本沒有參與授課或指導，也沒有領過任何費用，校長卻以教師名義具領這筆鐘
      點費，也沒有告訴過大家，因而造成本校教師極大不滿。」（調查站八十八年
      十一月二十九日調查筆錄）
    (六)證人陳希聖稱：「（你有無負責讀經研習及縣民教室課程？）我沒有參與這課
      程教學。．．我沒有領過這鐘點費，而且沒有授權他們領鐘點費及蓋章。．．
      以前我都有拿給辛○○保管（印章），現在自己保管。」（調查站八十八年十
      一月二十五日調查筆錄、偵五九號第六五頁）
    (七)證人柯春財稱
    「（何時擔任讀經研習授課老師？）八十七學年度．．都是利用週未的團體活
      動時間，有一堂課做讀經研習教學。（有無另支鐘點費？）沒有。（在縣民教
      室有無擔任授課老師？）沒有。（知道有縣民教室教學活動？）本案發生前不
      知道。．．（八音班）屬於傳統技藝教學，這有一筆經費，縣民教室另有一筆
      經費。．．（縣民教室印領清冊）沒有蓋章。」（調查站八十八年十一月二十
      五日調查筆錄、偵五九號第九六至九七頁）
    「我沒有向校方領取過讀經教室任何工作費或鐘點費。」（調查站八十八年十
      一月二十五日調查筆錄）
    「本校教職員印章均由工友辛○○統一集中保管，其理由係辦理發薪資較方便
      。」（調查站八十八年十一月二十五日調查筆錄）
    (八)證人陳玉珍稱
    「八十七年學年度才開始有辦這課程（讀經研習），利用星期六團體活動時間
      ，抽一堂授課．．。（妳是否參與讀經研習課程教導？）沒有．．。讀經研習
      在開辦時校長說有經費會另支給鐘點費，但後來沒有給．．。（八七年度讀經
      研習鐘點費印領清冊？）我沒有蓋章領取。．．（印章交給工友辛○○保管？
 ）是的，為了領取薪資方便。」（偵五九號第一０八至一０九頁）
    「沒有領到過任何工作費，但據我所知，本校校長甲○○曾在會議時表示辦理
      讀經教室會由學校教師擔任指導工作，並未談及工作費一事。」（調查站八十
      八年十一月二十五日調查筆錄）
    (九)證人金生忠稱：「（讀經教室？）沒有領過任何工作費，但據我所知本校校長
      甲○○曾在會議時表示辦理讀經教室會由學校教師擔任指導工作，並未談及工
      作費一事。．．我只有負讀經教室部份，且未領過任何工作費用，但我迄今未
      看過學校的報銷憑證，所以我並不確知是否遭人盜用印章冒領．．」（調查站
      八十八年十一月二十五日調查筆錄）
    (十一)證人己○○稱
    「（提示請款的黏貼憑證及工程承攬單、估驗單？）不是我蓋的。．（兒童讀
      經單據之執章？）不是我蓋的。．．（縣民教室及成人基本教育之單據？）不
      是我蓋的。（讀經教室你有無授課？）沒有授課。」（調查站八十八年十一月
      十七日調查筆錄、本院九十年三月十四日訊問筆錄）
    「（校長有無在晨報中提出讀經教室鐘點費作為公積金？）那是有一位老師說
      授課老師沒有領到錢，校長就說這錢作公積金。．．（校長有無提出成人基本
      教育及縣民教室的鐘點費作為公積金？）沒有聽過。」（本院九十年三月
      十四日訊問筆錄）
     (十二)以上甲○○、辛○○及證人戊○○、李錫文、金生忠、陳玉珍、己○○、陳
       希聖、柯春財等陳述，兒童讀經課程確有開辦，並以學校老師授課，而且甲○○確有在晨會宣示該課程之鐘點費納入公積金支用，且依辛○○、李錫文
       製作前揭之公積金明細表及收支日記簿，兒童讀經鐘點費一萬元於八十八年
       五月十九日支領，同年月二十八日列入公積金，換言之於兒童讀經結束後，
       甲○○領出鐘點費一萬元之補助，就納入公積金帳戶，既甲○○有開辦此課
       程，又請學校老師授課，並於晨會宣佈此部分費用不支給，又無反對，且大
       家共同授課，心血付出相當，所應得之鐘點費列入公積金利益均霑，乃大家
       心意，雖事後有人反悔，尤其飲用水工程、八音班鐘點費浮報．．等弊端發
       生，老師群起反彈，對於兒童讀經鐘點費入公積金之說法不免岐異，應可理
       解，此部分甲○○應無詐取財物，惟其用私章、職章製作憑證、印領清冊
       ，報銷補助經費，仍法所不許；再者縣民教室部分，實際上柯春財、陳希聖
  、陳文叔、金生忠等老師並未授課，亦即除外聘老師蔡再日、丙○外，乙○○○老師並未參與授課，自無必要在晨會中宣示鐘點費納入公積金，甲○○
       辯稱縣民教室鐘點費亦有在晨會中報告，顯畫蛇添足，而戊○○、李錫文、
       金生忠、陳玉珍、己○○、陳希聖、柯春財等人，均稱未聽聞縣民教室鐘點
       費入公積金乙事，益證甲○○此部分辯稱無由採信，其知柯春財等人未擔任
       授課老師，仍在課程表列入，並製作不實之憑證且用柯春財等人印章及出
       納、人事、總務、主計職章據以報銷經費，詐取財物之舉昭昭明甚，除丙○
       老師同意其鐘點費由甲○○處理，蔡再日不曉是否已支領該筆鐘點費外，其
       餘被列入授課老師之鐘點費，合計一萬六千元，雖列入公積金，仍無解甲○○訛詐澎縣府而取得該筆鐘點費之行為，公訴人就縣民教室部分，認為呂勇
       侵吞二萬四千元之鐘點費，容有訛誤，應予補正。
肆、成人教育部分：
一、依乙○○○八十七學年度成人基本教育研習班課程表，課程有教材研讀、才藝研
    習、藝文研習，授課老師除列甲○○外，尚有金生忠、己○○、李錫文、柯春財
    、陳玉珍、陳文叔等人，惟金生忠等人實際均未擔任成人教育之授課，甲○○竟
    製作不實之經費報銷憑證內附印領清冊向澎縣府申請報銷成人教育補助經費，依
    鐘點費、加班費分論如下：
（一）鐘點費八萬七千二百元（其中包含甲○○八千八百元）：
    (一)甲○○稱：
    「（有那些補助？）傳統藝術、縣民教室及學校教學特色等補助。（八十七年
      學年度成人基本教育經費報銷憑證是不是你辦理？）是的。（這些教學課程都
      有實施？）有的。（這些課程表及印領清冊是你製作？）是的。（印領清冊上
      老師印章是你蓋或是工友辛○○蓋的？）．．老師的私章有交給辛○○保管，
      是由老師親自蓋章或辛○○代蓋章，我不清楚。（成人教育教學製作加班印領
      清冊也是你製作？）是的。（具領人私章？）我個人部分是自己蓋的，其他部
      分我不知道。．．（鐘點費如何發放？）學期結束檢具憑證向縣政府報銷後再
      發給老師。．．（八十七年學年度的成人教育補助經費是在八十八年七月三日
      ，與飲用水改善工程經費，同時提領出來，提示0000000號支票頭？）
      是的。」（偵五九號二宗第三九至四一頁）
    「（成人教育的鐘點、加班費是誰支領的？）請款之後，．．就沿往例的方式
      補充學校的設備經費的不足，並沒有放入公積金。．．是老師他們同意，用在
      學校整個設備的改善使用。」（本院九十一年三月二十日審判筆錄）
    「（讀經班、縣民教庢的鐘點費入公積金，其餘鐘點費？）成人教育部分是充
      實學校設備，有花台，傳真機、割草機、壁畫、匾額等等。」（本院九十一年
      一月十七日訊問筆錄）
    (二)證人楊石典稱：「（縣政府有無補助乙○○○教育優先區經費？）教育部補助
      的，會先撥到縣政府才轉撥下去給乙○○○。．．我有負責此業務，學校會將
      領款憑證及統一收據等資料送到縣府來我審核金額符不符。」（偵五九號第一
      六六頁）
    (三)其他老師部分：問：「（有無參加貴校八十七年度成人基本教育教授課程？）
      李錫文、柯春財、金生忠、己○○、陳希聖等均答：沒有。」（偵五九號二宗
      第二五頁）
    (四)台灣省政府教育廳確有撥款補助辦理成人基本教育研習班，有該廳八十七年八
      月二十八日之撥款通知書附於偵五九號第二二七頁可憑。
    (五)又乙○○○成人教育經費報銷憑證中，八十七年學年度之授課鐘點費印領清冊
      列有鐘點費金生忠一萬零四百元、己○○一萬零四百元、李錫文二萬八千元、
      柯春財八千八百元、陳玉珍一萬零四百元、陳文叔一萬零四百元、甲○○八千
      八百元，並有該等人之私章及校長甲○○、主計己○○、人事金生忠、出納李
      錫文等人之職章，復有課程表附於上開憑證內可以輔證，益證八十七年學年度
      確有就成人教育授課部分，為鐘點費之報支。
    (六)甲○○對於成人教育之鐘點費八萬七千二百元，固坦承未發予授課老師，辯稱
      均支用在學校建設上，並提出「成人教育鐘點費八七二００元改支項目（含人
      、物、事）明細」附於九十年一月十七日庭呈之答辯狀證七部分為說明，並有
      相片五幀附於同日答辯狀證八為佐證，另請求傳證人庚○○○、丁○○、張高
      阿華即嘉宏企業行等人，證實確有買油漆、刷子、做花壇、吊磁磚等充實學校
      設備云云，惟證人庚○○○證實陽明五金行八十八年三月份、金額三千元之發
      票為其簽發，係賣油漆、刷子之費用，證人丁○○證實八十八年五月十二日於
      花壇完工後，提出金額三萬五千元之估價單請款，證人張高阿華證實於八十七
      年四月份、金額二千八百元之發票為其所有，均詳本院九十一年四月十八日審
      判筆錄，及卷內之該等發票、估價單佐證，在在證明被告甲○○確有支出該等
    油漆、花壇．．等費用，惟八十七年度之成人教育補助款於八十八年七月間始
      撥付，如前述（惟李錫文製作之收支日記簿記載同年十月十二日始收到該補助
      款）上開甲○○所辯改善學校教學、設備之費用，均係在八十八年七月前即已
      支用，顯係與成人教育之鐘點費無涉，甚至張高阿華之同前費用係八十七年四
      月支付，八十七年學年度尚未開始，益證甲○○所稱以八十七年成人教育鐘點
      費支應學校上開費用云云，係事後卸責之詞，無足可信。
（二）加班費部分：除前述八十七年度成人教育鐘點費外，另有該年度成人教育之加
      班費之報支，金生忠八百元、己○○五百元、辛○○四百元，有加班餐點費印
      領清冊於前開憑證內可按，該加班餐點費印領清冊亦有校長、出納、人事、主
      計等人之職章，金生忠、己○○不知有成人教室之課程，亦無投入授課，已如
      前述，何來加班而支領加班費，金生忠、己○○此部分亦屬甲○○虛報以詐取
      財物。此金生忠、己○○加班費一千三百元部分，公訴人未詳述，惟為起訴效
      力所及，自予補充。
伍、核被告甲○○所為係犯貪污治罪條例第五條第一項第二款之詐取財物罪、刑法第
    二百十條、第二百十三條（登載不實罪）、第二百十六條、第二百十七條第二項
    之罪；被告壬○○係犯刑法第二百十條、第二百十三條、第二百十四條、第二百
    十六條之罪；被告辛○○係犯刑法第二百十條、第二百十三條、第二百十六條、
    第二百十七條第二項之罪；公訴人認甲○○係犯貪污治罪條例第四條第一項第一
    款之罪，因甲○○係以製作不實之憑證及用印文方式訛詐澎縣府以核銷補助經
    費，而領取不該領之財物，與竊取或侵占公用或公有財物不同，自不以該罪相繩
    ，起訴法條應予變更；公訴人另認甲○○侵吞兒童讀經鐘點費一萬元，因該課程
    有開辦且由全校老師參與，鐘點費入公積金，應無侵吞之情，均詳前述，公訴人
    此部分認與前揭犯行有裁判上一罪關係，固不另為無罪之諭知；又甲○○與辛○○犯意聯絡，行為分擔，用私章、職章並行使，所犯前揭刑法之罪為共同正犯
    ；壬○○提供空白估價單及發票予甲○○製作不實之估價單及發票，壬○○明知
    空白單據有被造假之虞，仍提供予甲○○，尤其據實填載之估價單及發票被退還
    後，仍提供空白估價單及發票，明顯已知空白估價單或發票所載必與實情出入或
    預見其發生而其發生並不違背其本意，仍提供之，其配合甲○○偽造文書，為共
    同正犯，壬○○雖非公務員，惟其與甲○○共犯職務上登載不實部分，依刑法第
    三十一條第一項之規定，亦應論以共同正犯；又甲○○與辛○○所犯前開刑法之
    罪，渠等用印章之行為，係偽造文書及登載不實之部分行為，而偽造及登載不
    實之低度行為，為行使之高度行所吸收，均不另論罪。甲○○與壬○○觸犯前揭
    刑法之罪，所犯職務上及業務上登載不實之行為，為行使之高度行為所吸收，亦
    不另論罪；甲○○先後詐取財物多次，壬○○、辛○○多次行使登載不實罪，均
    時間緊接、犯意概括、觸犯同一罪名，均為連續犯，以一罪論並加重其刑。甲○○所犯前開詐取財物罪與行使登載不實罪間，有方法結果之牽連關係，應從一重
    之詐取財物罪處斷；爰審酌甲○○身為校長，未盡監導校務之責，竟圖謀不法，
    偽造不實單據詐取財物，辛○○保管印章，未克盡職守而用，均法所不容，壬○○利之所趨，全力配合甲○○要求，及斟酌被告等人之身體、教育、職業、家
    庭關係、社會地位、及犯後甲○○飾詞圖免、辛○○、壬○○態度尚佳等因素，
    判決如主文，並依法就甲○○、辛○○為褫奪公權之宣告。又甲○○詐取所得之
    財物二十萬四千三百七十元，應予追繳並返還被害人澎縣府，如全部或一部無法
    追繳發還時，以其財產抵償之。
陸、公訴意旨認壬○○、辛○○與甲○○共犯貪污治罪條例第四條第一項第一款之罪
    ，惟查壬○○、辛○○固犯行使登載不實等罪，如前述，惟詐取財物部分，應係
    甲○○一人所為，且並無跡證足以證實壬○○、辛○○明知或可得而知甲○○欲
    詐取財物而與之行為分擔或犯意聯絡，該詐取財物部分，應屬甲○○一人行為，
    因此部分公訴人認與前開行使登載不實罪間有裁判上一罪關係，固不另為無罪之
    諭知。
據上論斷，應依刑事訴訟法第二百九十九條第一項前段、第三百條、貪污治罪條例第
五條第一項第二款、第十條、第十七條、刑法第十一條、第二十八條、第三十一條第
一項、第三十七條第二項、第五十五條、第五十六條、第二百十條、第二百十三條、
第二百十四條、第二百十六條、第二百十七條第二項，判決如主文。
本案經檢察官邱宇謙到庭執行
中    華    民    國      九十一      年      五        月    廿三      日
                              臺 灣 澎 湖 地 方 法 院 刑 事 庭
                                    法    官  周     祖     民
右正本證明與原本無異。
如不服本判決，應於判決送達後十日內，向本院提出上訴狀（須附繕本）。
中    華    民    國      九十一      年      五        月    廿四      日
                                    書 記 官  楊     依     靚
論罪法條：
貪污治罪條例第五條第一項第二款：
有下列行為之一者，處七年以上有期徒刑，得併科新臺幣六千萬元以下罰金。
二、利用職務上之機會，詐取財物者。
貪污治罪條例第十條：
犯第四條至第六條之罪者，其所得財物，應予追繳，並依其情節分別沒收或發還被害
人。
前項財物之全部或一部無法追繳時，應追徵其價額，或以其財產抵償之。
為保全前二項財物之追繳、價額之追徵或財產之抵償，必要時得酌量扣押其財產。
貪污治罪條例第十七條：
犯本條例之罪，宣告有期徒刑以上之刑者，並宣告褫奪公權。
刑法第二百十條：
偽造、變造私文書，足以生損害於公眾或他人者，處五年以下有期徒刑。
刑法第二百十三條：
公務員明知為不實之事項，而登載於職務上所掌之公文書，足以生損害於公眾或他人
者，處一年以上七年以下有期徒刑。
刑法第二百十四條：
明知為不實之事項，而使公務員登載於職務上所掌之公文書，足以生損害於公眾或他
人者，處三年以下有期徒刑、拘役或五百元以下罰金。
刑法第二百十六條：
行使第二百十條至第二百十五條之文書者，依偽造、變造文書或登載不實事項或使登
載不實事項之規定處斷。
刑法第二百十七條第二項：
盜用印章、印文或署押，足以生損害於公眾或他人者，亦同。
